臺灣臺北地方法院民事判決　　　　　　　94年度訴字第1417號
原　　　告　丙○○
訴訟代理人　李復甸律師
複代理　人　林上鈞律師
被　　　告　吳宏道即宏元補習班
訴訟代理人　郭士功律師
複代理　人　周志安律師
上列當事人間請求清償債務事件，本院於九十四年十月十八日言
詞辯論終結，判決如下：
    主  文
原告之訴及假執行之聲請均駁回。
訴訟費用由原告負擔。
    事實及理由
一、原告主張：
  (一)原告之夫乙○○前於民國90年3月間與訴外人甲○○及他人
    合夥成立宏元補習班。於合夥成立之初，原告因體念創業維
    艱，且學生為補習班之命脈，故而原告即將所經營之方法派
    補習班高一、高二學生轉至宏元補習班，學生之學費亦繳交
    至宏元補習班，該學費即無償借貸宏元補習班以助營運。此
    筆費用，經宏元補習班換算為應給付於原告之借貸金額，以
    高一、高二學生各100人計算（迄91年4月為止，高二學生約
    有170人，高三學生約120人），每年每一學生收費新台幣（
    下同）24,000元，總計原告借予被告宏元補習班720萬元，
    被告宏元補習班並於90年9月5日清償其中180萬元，此事實
    有宏元補習班開會記錄可稽。
  (二)其後被告宏元補習班陸續攤還，至91年5月尚欠原告497萬元
    ，嗣於91年6月28日經全體合夥人決議解散合夥，且為避免
    恢復原狀之裝璜損失及學生退費損失，即日起由吳宏道及呂
    宏政接手營運，並約定宏元補習班過去之所有債權及未來的
    權利及債務，由接手人負責，與原股東無關。後來關於積欠
    原告之上揭債務，又陸續攤還，迄今尚欠原告324萬元未為
    清償，嗣宏元補習班於92年4月14日全部移轉為負責人吳宏
    道1人所獨資，惟被告對此債務仍未清償，屢經催索，被告
    均置之不理等語，為此，提起本件訴訟，求為聲明：被告應
    給付原告324萬元，及自起訴狀繕本送達之翌日即94年4月12
    日起至清償日止，按年息5%計算之利息，並陳明願供擔保，
    宣告假執行。
二、被告則以：
  (一)查原告所提出主張91年6月28日決議解散，記載「解散後為
    避免恢復原狀之裝潢損失及學生退費損失，即日起，由吳宏
    道及呂宏政接手經營，宏元過去所有債務及未來權利及債務
    由接手人負責，與原股東（乙○○、呂宏政、呂宏道、甲○○、游光榮）無關，原乙○○預付的92年房租支票由接手人
    負責取回」，其中所謂之「債務」乃指關於宏元補習班營運
    有關之債務如租金、印刷費等，並未包含系爭積欠原告之債
    務。
　(二)系爭宏元補習班積欠原告之「借貸債務」，業經原告與宏元
  　補習班之合夥人全體協議，由合夥人各依出資比例承擔債務
    ，是原告與宏元補習班原合夥人間，已成立債務承擔契約：
  1.系爭所謂「借貸金額」497萬元，經原告與宏元補習班之合
    夥人協議，由各合夥人依其出資比例承擔債務，且經各合夥
    人確認出資比例計算應分擔債務，原告不但在場參與協商過
    程，該書面更係由原告親筆書寫，且各合夥人對於應負擔之
    債務，並分別簽發27張本票交由原告用以分期償還。
  2.上述原告與各合夥人間達成債務承擔之合意，更可由原告於
    另案對合夥人之一甲○○另訴之起訴狀內，自承「‧‧‧嗣
    因宏元補習班經營困難，合夥人決議為讓宏元補習班無負債
    ，以方便對外尋求合夥人，原告之債權由全體合夥人協議依
    股份比例負擔，並各開具27紙商業本票分期攤還」（台灣士
    林地方法院92年度士簡字第1255號案件），足證原告與宏元
    補習班合夥人等合意成立債務承擔契約，承擔宏元補習班之
    系爭債務，依民法第300條之規定，債務移轉予各合夥人，
    宏元補習班因而免責。
  3.再查，原告並將各合夥人因前述原因所簽發之本票交付轉讓
    予其配偶乙○○，訴外人乙○○並持該本票對被告實施強制
    執行，嗣被告提起確認本票債權不存在之訴（台北地方法院
    92年度北簡字第11556號），訴外人乙○○亦於該案件答辯
    狀中主張：「因之系爭六紙本票係清償宏元補習班積欠丙○○並由所有合夥人承擔之債務，而被告由丙○○交付轉讓取
    得」，更足證該筆「借款債務」，業已由宏元補習班全體合
    夥人，依其出資比例承擔債務無訛。就被告因前揭「借款」
    事由所簽發之本票26紙，原告已將該本票交付轉讓與其配偶
    ，且就該本票票款之給付，已與被告達成訴訟上和解（台灣
    高等法院93年度上字第289號），相互讓步，達成由被告同
    意給付140萬元，乙○○將被告所簽發之26紙本票全數返還
    之和解內容，原告與乙○○既係配偶關係，且交付轉讓該26
    紙本票予配偶乙○○，對於該本票清償業已達成訴訟上和解
    ，且雙方同意不再互為請求或主張理應知之甚詳。
　(三)因原告主張之債權，業經原告與宏元補習班合夥人全體協議
  　，由合夥人各依出資比例承擔該筆債務，是宏元補習班已非
    系爭債務之債務人，原告遽向被告請求，為無理由等語，資
    為抗辯，並聲明駁回原告之訴。
三、本件原告起訴主張之事實中，兩造所不爭執之事項為：(1)前
    於90年3月間被告吳宏道、乙○○、甲○○、游光榮、呂宏
    政合夥成立宏元補習班。(2)於合夥成立之初，合夥人乙○○
    之配偶即原告，將所經營之方法派補習班高一、高二學生轉
    至宏元補習班，以助宏元補習班營運，宏元補習班則同意給
    付原告720萬元作為轉換之代價。(3)宏元補習班迄至90年9月
    5日止，已清償其中180萬元，此業經全體合夥人簽署確認屬
    實，其後宏元補習班再陸續攤還上開債務，迄至91年5月間
    尚欠原告497萬元。(4)宏元補習班原合夥人於91年6月28日決
    議解散，補習班由吳宏道、呂宏政承接，至92年4月14日宏
    元補習班全部移轉為被告吳宏道一人所獨資經營。
四、本件主要之爭點為：原告與宏元補習班全體合夥人，於91年
    5月23日所達成之協議，係債務承擔契約或保證契約？茲就
    此項爭點，分述如次：
　(一)按第三人與債權人訂立契約承擔債務人之債務者，其債務於
  　契約成立時，移轉於該第三人，民法第300條定有明文。又
    債務承擔契約係以第三人與債權人為當事人，衹須第三人與
    債權人互相表示意思一致，其契約即為成立，最高法院52年
    台上字第925號著有判例足參。經查，本件宏元補習班於91
    年5月間，尚積欠原告497萬元之債務，此為兩造所不爭執，
    嗣91年5月23日宏元補習班當時之全體合夥人與原告間達成
    協議，並經原告親筆明文記載「即日起經各股東協議承擔此
    金額，依各股東股份比例，各開具27張商業本票，由90年6
    月25日起，每月25日逐月攤還新台幣壹拾捌萬元正，及另壹
    拾壹萬元1張93年9月25日的共同本票。各股東所佔股份：呂
    宏政佔3/12，吳宏道佔3/12，游光榮佔1/12，甲○○佔1/12
    ，乙○○佔4/12。」之合意內容，足證91年5月23日原告與
    宏元補習班當時之全體合夥人，確有成立債務承擔契約，由
    宏元補習班當時之全體合夥人，各依出資比例，承擔系爭宏
    元補習班積欠原告之497萬元債務，並分別簽發27張本票，
    用以分期擔還之依據。是依上揭協議書記載之內容所示，並
    無由認定合夥人簽發系爭本票是基於保證契約關係，且依原
    告提出之宏元股東大會記載所示，亦未曾提及全體合夥人有
    為宏元補習班積欠原告之497萬元債務為保證之意思存在。
    則原告主張宏元補習班全體合夥人，並非依債務承擔契約，
    而是依保證關係簽發本票，應非真實，不足採信。
  (二)再查，宏元補習班全體合夥人於91年6月28日決議解散時，
    其股東大會決議記載「．．．解散後為避免恢復原狀之裝潢
    損失及學生退費損失，即日起，由吳宏道及呂宏政接手經營
    ，宏元過去所有債務及未來權利及債務由接手人負責，與原
    股東（乙○○、呂宏政、呂宏道、甲○○、游光榮）無關，
    原乙○○預付的92年房租支票由接手人負責取回」中，關於
    「宏元過去所有債務」究為何指？是否包括系爭積欠原告49
    7萬元之債務在內，本院就下列各點分別論述：
  1.依原告提出之股東大會決議所載，91年5月30日股東開會時
    提及，若將宏元補習班頂讓時，缺點是尋頂讓者不易，因資
    金缺口很大，並記載資金缺口為(1)立票20萬元(2)印刷15萬元
    (3)薪資60萬元(4)芸姐497萬元(5)5、6月開支140萬元(6)7月透
    支學費130萬元(7)91.7-92.1月每月支出60*7=420萬元，共計
    1282萬元，而收入部分僅122萬元，嗣被告吳宏道則提案「
    債務由頂讓人承接，欠芸姐部分維持先前27個月攤還原則，
    而乙○○則回應：欠芸姐債務仍可分27月攤還，但希望個人
    負擔1/3部分，由頂讓者承擔，其餘合夥人游光榮、呂政宏
    及吳宏道，同意股份歸零後退出，此有當日經各合夥人簽名
    確認之決議記載在卷可稽，是關於宏元補習班積欠原告497
    萬元之債務，於該日又再確認維持先前91年5月23日由各合
    夥人按出資比例承擔債務，並按27期分期擔還之協議，否則
    光是積欠原告497萬元之高額債務，豈有人願意承擔宏元補
    習班，遑論被告吳宏道是當時之合夥人之一，且對於積欠原
    告497萬元債務，亦主張應維持由全體合夥人承擔分期償還
    原則之人，依常情而論，不可能會同意承接系爭債務之條件
    下，承接宏元補習班。
  2.再依原告提出之合夥股份轉讓協議書所載，被告吳宏道與呂
    宏政承接宏元補習班後，呂宏政於92年4月14日將其股份轉
    讓予吳宏道，由吳宏道一人獨資，雙方就當時宏元補習班資
    產負債狀況為轉讓協議時，所提出之資產負債表，其中關於
    負債之部分，並未記載系爭積欠原告497萬元之債務，而當
    時系爭497萬元之債務並未受清償，宏元補習班合夥人未將
    之列為補習班債務之舉，足證91年6月28日決議時，宏元補
    習班之承接人，根本未將積欠原告497萬元債務，視為宏元
    補習班之債務而予以承受之意思。
  3.再參酌原合夥人乙○○自原告處取得被告吳宏道所簽發之27
    張本票後，向被告吳宏道請求票款，經被告吳宏道提起確認
    本票債權不存在之訴（本院92年度北簡字第11556號），乙○○於訴訟中提出之答辯狀中明白記載「二、實體部分：1.
    ．．．該份文件係宏元補習班所有合夥人簽名確認宏元補習
    班積欠丙○○之金額，並協議由合夥人按出資比例承擔債務
    ，且簽名確認每一合夥人應行承擔之金額，．．．(二)本案經
    原告、被告及其他合夥人簽名確認宏元補習班積欠訴外人丙○○債務，並由宏元補習班之全體合夥人按出資比例承擔債
    務，是以縱系爭本票係交付被告，被告亦僅係代丙○○收受
    ，而丙○○再讓予被告。．．．」等語，及原告依91年5月2
    3日債務承擔契約之法律關係，向甲○○提起清償債務訴訟
    ，經台灣士林地方法院以93年度簡上字第14號判決甲○○上
    訴駁回，原告勝訴，於該案判決中「事實及理由」一後段記
    載：嗣因「宏元補習班」經營困難，被上訴人（即指本案原
    告）之債權由全體合夥人協議依股份比例負擔，被上訴人與
    「宏元補習班」之合夥人間，已各別成立債務承擔之法律關
    係，並各開具27張本票分期攤還。．．．」之內容觀之，益
    證宏元補習班積欠原告497萬元之債務，已於91年5月23日由
    各合夥人按其出資比例，分別與原告成立債務承擔契約，宏
    元補習班已經退出與原告間之債務關係，並非系爭債務之相
    對人，91年6月28日被告吳宏道及呂宏政承接宏元補習班時
    ，關於積欠原告497萬元之債務，並非宏元補習班之債務，
    承接人並未承接，此事實，不論原告或合夥人全體，均知之
    甚詳，若非如此，合夥人應會要求原告退還先前開立之27張
    本票，或拒絕清償，而原告及乙○○豈會一再依債務承擔契
    約，要求被告吳宏道及甲○○應對承擔之債務負清償之責。
    是被告辯稱其承接宏元補習班時，所承接之「債務」乃指關
    於宏元補習班營運有關之債務如租金、印刷費等，並未包含
    系爭積欠原告497萬之債務，較符事理之常，而得採信。
五、綜上所述，宏元補習班先前積欠原告497萬元之債務，原告
    已於91年5月23日與當時全體合夥人協議，由合夥人各按出
    資比例各別承擔該筆債務，斯時，宏元補習班已退出該債務
    關係，並非系爭債務之債務人；且宏元補習班於91年6月28
    日交由被告吳宏道及呂宏政承接時，亦未將系爭497萬元之
    債務，視為宏元補習班之債務，而由承接人承接。至於被告
    吳宏道依債務承擔契約約定，按出資比例所承擔債務之部分
    ，亦均清償完畢，此為兩造所不爭執（參見本院94年10月18
    日庭訊筆錄所載）。從而，原告依先前與宏元補習班之債務
    關係，訴請被告應給付原告324萬元（原先497萬元扣除吳宏
    道、甲○○清償之部分），及自起訴狀送達之翌日即94 年4
    月12日起至清償日止，按年息5%計算之利息，即無理由，自
    應駁回。原告既受敗訴判決，其假執行之聲請即失所依據，
    應併予駁回。
六、因本案事證已臻明確，兩造其餘主張陳述及所提之證據，均
    毋庸再予審酌，附此敘明。
七、結論：
    本件原告之訴為無理由，依民事訴訟法第78條，判決如主文
    。
中　　華　　民　　國　　94　　年　　10　　月　　31　　日
                    民事第五庭法　    官　陶亞琴
以上正本係照原本作成
如對本判決上訴，須於判決送達後20日內向本院提出上訴狀
中　　華　　民　　國　　94　　年　　11　　月　　3 　　日
                  　　　　　　法院書記官　吳芳玉
